---
title: "Certificado Profesional de Análisis de Datos de Google"
author: 'Ing. Ignacio Jiménez Mota, Analista de Datos. Contacto: ignacio.jmota@gmail.com'
date: "Ciudad de México, México. 31 de marzo del 2023"
output:
  pdf_document: default
  html_document: default
---


### Trabajo final: Resolución del caso práctico número 1

### “Análisis de las tendencias de ventas en tres sucursales de un supermercado 
### usando lenguaje de programación R"

#### Introducción

<div style="text-align: justify">
Este documento es suplementario al principal (Proyecto1_Programación_R.pdf) 
que se puede encontar tanto en el portafolio de [Google Drive](https://drive.google.com/drive/folders/1o3xff5Yfkfbavljz7ibbuzR9MFZyEW4n?usp=sharing) como en el de [GitHub](https://github.com/IgnJMt). Es recomendable leer ese documento primero y después continuar con este, cuyo objetivo principal es mostrar el código utilizado para responder las preguntas empresariales y las resultados del análisis.
La fuente de la base de datos se encuentra en [Kaggle](https://www.kaggle.com/datasets/aungpyaeap/supermarket-sales). Todos 
los derechos reservados para el autor: Aung Pyae, estudiante de M.Sc en Data 
Science y Business Analytics.
<div/>

#### Preparar

<div style="text-align: justify">
Los siguientes paquetes se instalaron y cargaron para ser usados en este 
proyecto:
<div/>

```{r cargar paquetes, message=FALSE, warning=FALSE, paged.print=FALSE}
library("here")
library("skimr")
library("janitor")
library("readr")
library("dplyr")
library("tidyr")
library("ggplot2")
```

<div style="text-align: justify">
Después, se importó la base de datos como *data frame* y se le asignó un nombre:
<div/>

```{r importar base de datos, message=FALSE, warning=FALSE, paged.print=FALSE}
supermarket_sales_df1 <- read_csv("supermarket_sales.csv")
```

<div style="text-align: justify">
Con la función 'skim_without_charts()' se puede obtener un resumen del conjunto 
de datos: número de filas y columnas,tipo de datos en las columnas, valores 
únicos por columna, celdas vacías, o celdas con valores que incluyen espacios.
<div/>

```{r resumen de los datos}
skim_without_charts(supermarket_sales_df1)
```

<div style="text-align: justify">
A partir de la vista previa anterior, se observa que los nombres de las
columnas podrían mejorarse para facilitar su análsis y evitar errores en 
el futuro. La función 'clean_names()' garantiza que solamente existan 
caracteres, números y guiones bajos en las nombres de las columnas. 
De este modo,se creó un nuevo *data frame* para guardar los cambios.
<div/>

```{r limpiar nombres de columnas}
supermarket_sales_df2 <- clean_names(supermarket_sales_df1)
```

<div style="text-align: justify">
Con la función 'colnames()'se comprobó que se hayan guardado los cambios en 
el nuevo *data frame* (df).
<div/>

```{r nombres de columnas limpios}
colnames(supermarket_sales_df2)
```

#### Analizar

<div style="text-align: justify">
A continuación, se responderán las preguntas empresariales y se explicarán
algunos detalles.
Debido a la naturaleza de todas las preguntas, salvo la número 5, será más 
eficiente contestarlas con una visualización de datos donde se categorice según 
el grupo que indique la pregunta y, en forma de barras, se representará la
distribución correspondiente.

**1. ¿Qué tipo de cliente acumula la mayor cantidad total pagada por sus compras?**

Se creó un nuevo df donde se agrupe por tipo de cliente y se sume el valor de 
la columna **total** para obtener la cantidad total pagada al supermercado por 
tipo de cliente. **df1** contiene dicho valor para cada tipo de cliente:
<div/>

```{r pregunta 1 df1}
df1 <- supermarket_sales_df2 %>% 
  group_by(customer_type) %>% 
  summarise(cantidad_total_cliente = sum(total))
```

<div style="text-align: justify">
Una vez preparado el nuevo df, se representó en un gráfica a través de ggplot, 
incluyendo algunas capas para el título y las etiquetas:
<div/>

```{r pregunta 1 gráfica}
ggplot(df1,
  aes(x = customer_type, y = cantidad_total_cliente, fill = customer_type)) + 
  geom_bar(stat = "identity") + 
  labs(title = "Cantidad total ($) pagada por tipo de cliente") +
  geom_text(aes(label = cantidad_total_cliente), vjust = -0.5) +
  scale_fill_manual(values=c("#1A3B61", "#689BAF")) +
  theme(legend.title = element_blank())
```

<div style="text-align: justify">
En dicha visualización se observa que el grupo de clientes que acumula una mayor 
cantidad de dinero por sus compras, aunque no por mucho, es *Member* con 
$ 164,223.444 (50. 85 % de la cantidad total paga al supermercado); 
mientras que el grupo *Normal* acumula $ 158,743.305 (49.15 %).

**2. ¿Cuál es la categoría de producto que con más frecuencia consumen las mujeres y cuál los hombres?**
<div/>

```{r pregunta 2}
ggplot(data = supermarket_sales_df2, 
  aes(x = product_line, fill = product_line)) + geom_bar() +
  facet_wrap(~gender) + 
  labs(title = 
         "Distribución de las ventas por categoría de producto y género") +
  theme(legend.position = "bottom", axis.text.x = element_blank(),
        axis.ticks.x = element_blank(), legend.title = element_blank()) +
  geom_text(aes(label = after_stat(count)), stat = 'count', 
            position = position_dodge(0.9), vjust = -0.5, size = 3.5) +
  scale_fill_manual(values=c("#B06669", "#689BAF", "#82BD95", "#D86F41", 
                             "#1A3B61", "#F0CD59"))
```

<div style="text-align: justify">
En dicha visualización se observa que el grupo de clientes de género femenino 
consume con mayor frecuencia la categoría *Fashion accessories* (96 registros) 
y con menor frecuencia, *Healh and beauty* (64 registros); por otra parte, el 
grupo de clientes del género masculino consume con mayor frecuencia la categoría
*Healh and beauty* (88 registros) y con menor frecuencia, *Sports and travel* 
(78 registros). Aunque, en ambos grupos, no existe demasiada diferencia entre 
las categorías.

**3. ¿Cuál es la distribución de las ventas por categoría de producto?**
<div/>

```{r pregunta 3}
ggplot(data = supermarket_sales_df2, 
  aes(x = product_line, fill = product_line)) + geom_bar() +
  labs(title = "Distribución de las ventas por categoría de producto") +
  theme(legend.position = "bottom", axis.text.x = element_blank(),
        axis.ticks.x = element_blank(), legend.title = element_blank()) +
  geom_text(aes(label = after_stat(count)), stat = 'count', 
            position = position_dodge(0.9), vjust = -0.5, size = 3.5) +
  scale_fill_manual(values=c("#B06669", "#689BAF", "#82BD95", "#D86F41", 
                             "#1A3B61", "#F0CD59"))
```

<div style="text-align: justify">
En dicha visualización se observa que el grupo *Fashion accessories* es el que 
mayor frecuencia de ventas representa, 178 registros; por otra parte, 
*Healh and beauty* es el grupo con menor frecuencia de ventas, 152 registros. 
Aunque, en los seis grupos, no existe demasiada diferencia entre la frecuencia 
de ventas.

**4.	¿Cuál es la distribución de las ventas por método de pago?**
<div/>

```{r pregunta 4}
ggplot(data = supermarket_sales_df2, 
  aes(x = payment, fill = payment)) + geom_bar() +
  labs(title = "Distribución de las ventas por método de pago") +
  theme(legend.position = "bottom", axis.text.x = element_blank(),
        axis.ticks.x = element_blank(), legend.title = element_blank()) +
  geom_text(aes(label = after_stat(count)), stat = 'count', 
            position = position_dodge(0.9), vjust = -0.5, size = 3.5) +
  scale_fill_manual(values=c("#B06669","#1A3B61", "#F0CD59"))
```

<div style="text-align: justify">
En dicha visualización se observa que el grupo *Ewallet* es el que mayor 
frecuencia de ventas representa, 345 registros; por otra parte, *Credit card* 
es el grupo con menor frecuencia de ventas, 311 registros. Aunque, en los tres 
grupos, no existe demasiada diferencia entre la frecuencia de ventas, pues en 
segundo lugar se encuentra el grupo *Cash*, con 344 registros.

**5.	¿Cuál es el ingreso bruto total del supermercado?**
<div/>

```{r pregunta 5}
ingreso_bruto_total <- supermarket_sales_df2 %>% 
  summarise(ingreso_bruto = sum(gross_income))
ingreso_bruto_total
```

<div style="text-align: justify">
Para este caso, bastó con realizar un *pipe* para crear la variable 
**ingreso_bruto_total** y sumar los valores de la columna **gross_income**, 
el resultado es el ingreso bruto total del supermercado (considerando las tres sucursales): $ 15,379.00.
Los valores de la columna **gross_income** corresponden a la resta entre la 
columna **total** y **cogs**.

**6.	¿Cuál es la distribución de ingresos brutos por sucursal?**

Se creó un nuevo df donde se agrupe por sucursal y se sume el valor de 
la columna **gross_income** para obtener el ingreso bruto distribuido por
sucursal. **df2** contiene dicho valor para cada sucursal:
<div/>

```{r pregunta 6 df2}
df2 <- supermarket_sales_df2 %>% 
  group_by(branch) %>% 
  summarise(ingreso_total_sucursal = sum(gross_income))
```

<div style="text-align: justify">
Una vez preparado el nuevo df, se representó en un gráfica a través de ggplot, 
incluyendo algunas capas para el título y las etiquetas:
<div/>

```{r pregunta 6 gráfica}
ggplot(df2,
  aes(x = branch, y = ingreso_total_sucursal, fill = branch)) + 
  geom_bar(stat = "identity") + 
  labs(title = "Distribución del ingreso bruto ($) por sucursal") +
  geom_text(aes(label = ingreso_total_sucursal), vjust = -0.45) +
  theme(legend.position = "bottom", axis.text.x = element_blank(),
        axis.ticks.x = element_blank(), legend.title = element_blank()) + 
  scale_fill_manual(values=c("#B06669","#1A3B61", "#F0CD59"))
```

<div style="text-align: justify">
En dicha visualización se observa que la sucursal **C** es la que mayor ingreso 
bruto representa para el supermercado, aportando $ 5,265.1765 (34.24 % del 
ingreso bruto total del supermercado); por otra parte, las sucursales **A** y 
**B** están prácticamente empatadas, con ingresos brutos de $ 5,057.1605 
(32.88 %) y $ 5057.032 (32.88 %), respectivamente. Aunque, como en los casos 
anteriores, no existe demasiada diferencia entre la distribución de ingresos 
brutos por sucursal.

**7.	¿Qué sucursal tiene la mejor calificación promedio por lo clientes?**

Se creó un nuevo df donde se agrupe por sucursal y se obtenga el valor promedio
de la columna **rating** para obtener la calificación promedio de cada sucursal
otorgada por los clientes. **df3** contiene dicho valor para cada sucursal:
<div/>

```{r pregunta 7 df3}
df3 <- supermarket_sales_df2 %>% 
  group_by(branch) %>% 
  summarise(calificación_promedio_sucursal = mean(rating))
```

<div style="text-align: justify">
Una vez preparado el nuevo df, se representó en un gráfica a través de ggplot, 
incluyendo algunas capas para el título y las etiquetas:
<div/>

```{r pregunta 7 gráfica}
ggplot(df3,
  aes(x = branch, y = calificación_promedio_sucursal, fill = branch)) + 
  geom_bar(stat = "identity") + 
  labs(title = "Calificación promedio de las sucursales según clientes") +
  geom_text(aes(label = 
          sprintf("%0.2f", round(calificación_promedio_sucursal, digits = 2))), 
          position = position_dodge(0.9), vjust = -0.45, size = 3.5) +
  theme(legend.position = "bottom", axis.text.x = element_blank(),
        axis.ticks.x = element_blank(), legend.title = element_blank()) +
  scale_fill_manual(values=c("#B06669","#1A3B61", "#F0CD59"))
```

<div style="text-align: justify">
En dicha visualización se observa que las sucursales **A** y **C** son las que 
cuentan con mejor calificación promedio, con valores 7.03 y 7.07, 
respectivamente; por otra parte, la sucursal **B**, es la sucursal con menor 
calificación promedio, 6.82. Aunque, en las tres sucursales no existe demasiada
diferencia entre las calificaciones que han recibido por parte de los clientes.
<div/>

#### Actuar

<div style="text-align: justify">
A través del análisis realizado a los registros de ventas de un supermercado en 
tres de sus sucursales, se observaron algunas tendencias: el tipo de cliente que
más ingresos representa al supermercado es *Member*; aunque, como se verá en los resultados siguientes, no hay demasiada diferencia entre las categorías; para 
este mismo caso, sería considerable una campaña de marketing para consolidar 
como *Member* a los clientes que todavía no lo son y que en este momento 
representan el 49.14 % de las ventas.

En cuanto a la distribución de las ventas por género de cliente y por categoría
de producto, se observa bastante equilibro entre cada una; quizá, un caso a 
considerar para mejorarlo es la categoría de producto *Health and beauty*: la de
mayores ventas para el género *Male*, sin embargo, la de menores ventas para el 
género *Female*. Sería conveniente averiguar la razón por la cuál una categoría
tan popular para un género, es tan impopular para el otro; lo anterior, 
averiguando qué productos en específico representan las mayores ventas por 
género y, de este modo, establecer una estrategia también más específica. Esta 
misma categoría, *Health and beauty*, en la distribución general de las ventas, 
es decir, considerando ambos géneros, es la que menores ventas representa: la 
estrategia mencionada anteriormente también contribuiría en este caso.

Respecto a la distribución de las ventas por método de pago, se observó que la 
categoría *Ewallet* representa la mayoría en preferencia por los clientes; si 
bien es cierto que no por mucho, pues le sigue de cerca la categoría *Cash*. 
Aquí también sería relevante una campaña informativa donde se le explique a los
clientes las ventajas de usar la forma de pago *Ewallet* en lugar de *Cash*; 
de este modo, las sucursales tendrían una reducción de costos respecto a la 
logística y traslado del efectivo a los respectivos bancos.

El ingreso bruto total del supermercado (considerando los tres meses de registro
y a las tres sucursales) fue de $ 15,379.00. Y la distribución de este por 
sucursal fue de la siguiente manera, el 34.24 % lo aportó la sucursal **C** 
(siendo la de mayor aportación), mientras que las sucursales **A** y **B** están prácticamente empatadas en este ámbito, con el 32.88 % cada una. Una estrategia 
para mejorar el rendimiento de las tres sucursales estaría basada en los 
resultados de la pregunta 7: ¿qué sucursal posee la mejor calificación promedio
otorgada por lo clientes? Curiosamente o, mejor dicho, por alguna razón en 
particular, la sucursal mejor calificada es la que más ingresos representa para
el supermercado: la **C**. La estrategia que se propone estaría fundamentada en
un análisis específico par conocer la razón por la cuál tiene una mejor 
calificación y un mejor rendimiento. Sería necesario recolectar datos a través
de encuestas o a través de redes sociales, inclusive, de sitios como Google 
Maps, donde las personas pueden plasmar su opinión sobre los lugares que 
visitan. Conociendo dichas razones fundamentales, la opinión del público, por 
ejemplo, se podría mejorar una parte del rendimiento de las sucursales desde una perspectiva de atención al cliente.
<div/>

<p>
<div style="text-align: right">
**Ing. Ignacio Jiménez Mota, Analista de Datos** 
<div/>
</p>

<p>
<div style="text-align: right">
Contacto: ignacio.jmota@gmail.com
<div/>
</p>